臺灣高等法院民事判決　　　　　　　　　　　　　　九十二年度上字第一二０六號
　　上　訴　人　甲○○
　　訴訟代理人　趙國生律師
　　複　代理人　連復淇律師
　　　　　　　　曾冠棋律師
　　　　　　　　陳棋銘律師
　　被上訴人　　行政院國軍退除役官兵輔導委員會
　　法定代理人　高華柱
　　訴訟代理人　任　順律師
　　複　代理人　王以國律師
當事人間請求侵權行為損害賠償事件，上訴人對於中華民國九十二年十月三十一日臺
灣臺北地方法院九十二年度訴字第二八一二號第一審判決提起上訴，本院於九十三年
六月二十九日言詞辯論終結，判決如下：
    主      文
上訴駁回。
第二審訴訟費用由上訴人負擔。
    事實及理由
甲、程序方面：
一、按民事訴訟法第四百四十七條第一項第三款規定，當事人不得提出新攻擊或防禦
    方法。但對於在第一審已提出之攻擊或防禦方法為補充者，不在此限。被上訴人
    雖主張上訴人不得於本院提出上證一號「中共祈陽縣委統戰部文件」之新攻擊防
    禦方法（本院卷，五○至五二頁），惟該上證一號，係屬上訴人於原審主張上訴
    人並未參與犯罪之攻擊防禦方法之補充，依上開規定，應予准許。
二、被上訴人之法定代理人於民國九十三年五月二十日由鄧祖琳變更為高華柱，有總
    統府公報在卷可據（本院卷，八一頁），經被上訴人聲明承受訴訟，依法並無不
    合，應予准許。
三、上訴人雖主張：被上訴人於原審未依不當得利之法律關係而為請求，原判決依據
    不當得利之法律關係為上訴人不利之判決，難認為適法等語。惟被上訴人於原審
    已於聲請狀依不當得利之法律關係而為請求（原審訴字卷，二九頁），被上訴人
    於九十二年九月二十二日收受該聲請狀（原審訴字卷，四二頁），故上訴人上開
    主張並無可採。上訴人雖稱：原審未就被上訴人所為不當得利法律關係訴之追加
    行使闡明權，實有未合等語。惟查上訴人收受該聲請狀後，並未於嗣後之言詞辯
    論期日到場（原審訴字卷，六○頁），原法院自無法對於不到場之上訴人行使闡
    明權，故上訴人上開辯詞亦無可採。
乙、實體方面：
一、被上訴人起訴主張：上訴人意圖為自己不法之所有，於民國八十三年間，得知在
    台單身榮民宋有志亡故後留有新台幣（下同）二百零一萬三千六百零三元，由被
    上訴人保管中，竟於不詳時間，在大陸之不詳地點，夥同訴外人即大陸湖南省祈
    陽縣統戰部台辦副主任孫東山及唐玉良（孫東山及唐玉良已經大陸祈陽縣人民法
    院分別判處有期徒刑十四年及十年確定），由唐玉良提供一張老人相片和一枚「
    宋有高」之私章予孫東山，持向湖南省祁陽縣公證處行使，騙使公證處出具委託
    書公證書、公證書、親屬關係公證書等文件，孫東山將上開偽造宋有志之弟「宋
    有高」之不實之前揭大陸公證之繼承資料，於九十年五月十九日冒充宋有高名義
    ，郵寄給在台灣的上訴人，由上訴人持以向財團法人海峽交流基金會（下稱海基
    會）行使，而由海基會出具（八三）核字第五六七號認證書後，上訴人即於八十
    三年六月十四日，持前揭文件向被上訴人申請領取前揭宋有志之遺產，使被上訴
    人承辦人員陷於錯誤而交付之二百萬元之國庫支票與上訴人。上訴人於八十三年
    八月二十四日將該支票存入其於華南商業銀行雙園分行第0000000000
    0─七號帳戶內兌現，並於八十三年八月二十六日轉出新台幣一百零五萬五千二
    百元結購美金四萬元（當時美金率二十六‧四五新台幣兌換一美元，餘為手續
    費）。嗣上訴人於八十三年九月二十三日至大陸地區，於不詳時地將該四萬美金
    交給孫東山、唐玉良二人，由孫東山與唐玉良朋分，餘款則由甲○○扣除其所預
    為支出之相關費用後，納入私囊花用。上訴人之前揭偽造文書犯行，業經原法院
    以九十一年度訴字第五六九號及本院以九十二年度上訴字第一八二七號判處有期
    徒刑。被上訴人因上訴人前揭侵權行為受有損害，爰依民法第一百八十五條、第
    一百八十四條及不當得利請求權請求上訴人返還該二百萬元及自附帶民事起訴狀
    明：駁回上訴。
二、上訴人辯稱：被上訴人固於九十一年七月間向法院起訴提起本件刑事附帶民事訴
    訟，惟被上訴人最遲於八十八年七月二十一日具狀向臺灣台北地方法院檢察署提
    出告訴時，即已知悉上訴人前開侵權行為，迄至被上訴人提起本訴之日，該侵權
    行為請求權，已逾二年時效，被上訴人自得拒絕給付。本件刑事部份，雖經本院
    九十二年度上訴字第一八二七號刑事判決改判處上訴人有期徒刑八月，然上訴人
    業以原判決之認事用法有違背法令之處，刻正由最高法院受理在案，尚未定讞，
    上訴人在未經審判證明有罪確定前，應推定其為無罪。上訴人並未參與犯罪，且
    孫東山在大陸已將七萬元美金交出，上訴人並未獲得報酬或其他不法利益等語。
    並聲明：(一)原判決廢棄。(二)駁回被上訴人在第一審之訴及其假執行之聲請。
三、被上訴人所主張上訴人與孫東山及唐玉良共同偽造文書或行使偽造文書以詐取榮
    民宋有志遺產，上訴人則否認之，經查：
  (一)被上訴人所主張之事實，有海基會證明、湖南祁陽縣公證書、申請書、支票及領
    據、保證書、切結書、報告、聲明書、宋有高郵寄信封、戶口卡、親屬關係公證
    書、海基會海仁陸（法）第八五－○三七七九號函及八十五年八月十日海仁（
    法）第○六六一九號函，及海峽兩岸關係協會函附於刑事卷內可稽。而大陸地區
    湖南省祁陽縣統戰部台辦副主任孫東山及唐玉良業因本案犯行，經大陸祁陽縣人
    民法院分別判處有期徒刑十四年、十年，有海基會（八九）海惠（法）字第○一
    六四二號函附於刑事卷內可證。上訴人對於被上訴人所主張之上開孫東山及唐玉
    良之偽造文書及詐欺等犯行並不爭執，亦自承其有受孫東山委託辦理宋有志之繼
    承案件並向被上訴人領取二百萬元新台幣之事實。
  (二)上訴人辯稱：其係基於幫忙鄉親情誼，受孫東山利用，絕無參與犯罪，所代領之
    二百萬元新台幣已兌換為美金七萬元，並帶往大陸面交宋有高之子收執等語，並
    提出「中共祈陽縣委統戰部文件」為證（本院卷，五○至五二頁）。查該文件係
    中共統戰部之公函及請示函，其上所記載之犯罪事實，與本院刑事庭所認定之犯
    罪事實大致相同，均記載上訴人有參與犯罪之事實。該文件雖記載上訴人所代領
    之二百萬元新台幣均兌換為美金七萬元，但此記載與刑事庭所認定之事實有異，
    且該文件並未記載其所認定之二百萬元新台幣已兌換為美金七萬元並交付宋有高
    之子係基於何種證據，故該文件不能證明上訴人已將二百萬元新台幣已兌換為美
    金七萬元並帶往大陸面交宋有高之子收執。而被上訴人承辦人員因陷於錯誤而交
    付二百萬元國庫支票與上訴人，上訴人於八十三年八月二十四日將該支票存入其
    於華南商業銀行雙園分行第00000000000─七號帳戶內兌現，並於八
    十三年八月二十六日轉出新台幣一百零五萬五千二百元結購美金四萬元（當時美
    金率二十六‧四五新台幣兌換一美元，餘為手續費）等事實，有華南銀行雙園
    分行九十一年十一月二十日、九十二年二月二十六日函及所附該帳戶內載八十三
    年八月二十四日存入二百萬元、同月二十六日領出一百零五萬五千二百元之明細
    附於刑事卷內可稽。又刑事卷內之剪報資料記載「王某（即上訴人）回鄉探親帶
    回四萬元美元，分兩次交給孫、唐兩人，孫分得一萬九千三百美元」，應認上訴
    人實際僅購買四萬元美金，交給孫、唐二人朋分，餘款則由上訴人分得。上訴人
    既接受孫東山等人之委託而辦理不實之繼承事件，並持孫東山及唐玉良偽造不實
    之文件向被上訴人領取二百萬元，僅支出一百零五萬餘元換購四萬美金交給孫東
    山及唐玉良，餘款留存己用，並未將款項交給宋有志之實際繼承人，應認被上訴
    人主張：上訴人與孫東山及唐玉良共同偽造文書或行使偽造文書以詐取榮民宋有
    志遺產等語為真實。上訴人所辯均屬事後卸責之詞，不足採信。刑事庭亦為相同
    之認定，並判處上訴人偽造文書罪及詐欺取財罪刑在案。
四、按無法律上之原因而受利益，致他人受損害者，應返還其利益，民法第一百七十
    九條前段定有明文。次按依不當得利之法則請求返還不當得利，以無法律上之原
    因而受利益，致他人受有損害為其要件，故其得請求返還之範圍，應以對方所受
    之利益為度，非以請求人所受損害若干為準，此有最高法院六十一年度臺上字第
    一六九五號判例參照。上訴人雖辯稱：美金七萬元已被被國台辦沒收，上訴人把
    錢匯出去，沒有拿到錢，沒有不當得利可言等語，並提出上開「中共祈陽縣委統
    戰部文件」為證。惟上訴人並未將美金三萬元交付他人，已如前述，且上訴人既
    係向被上訴人騙取二百萬元後，將該款存入自己之帳戶，該款項於存入後係屬被
    上訴人所有，該款全數即屬被上訴人之利得，至於其得利後將該款如何與他人朋
    分或是否款項被國台辦沒收，並無解於其已得利二百萬元之事實。故被上訴人依
    不當得利請求權訴請上訴人返還該二百萬元及自附帶民事起訴狀送達翌日即九十
    一年七月五日起至清償日止按年利率百分之五計算之利息，即屬正當，應予准許
    。
五、從而被上訴人依不當得利請求權請求上訴人返還二百萬元並自九十一年七月五日
    起至清償日止之法定遲延利息，為有理由，應予准許。是則原審判命上訴人如數
    給付，於法並無不合。上訴意旨指摘原判決不當，求予廢棄改判，為無理由，應
    予駁回。
六、本件事證已臻明確，兩造其餘主張與舉證，無一一論列之必要，併此敘明。
丙、據上論結，本件上訴為無理由，依民事訴訟法第四百四十九條第一項、第七十八
    條，判決如主文。
中　　　華　　　民　　　國　　九十三　　年　　　七　　　月　　十三　　日
                              民事第六庭
                                  審判長法  官　林　丁　寶
                                        法  官  林　恩　山
                                        法  官  高　鳳　仙
正本係照原本作成。
如不服本判決，應於收受送達後二十日內向本院提出上訴書狀，其未表明上訴理由者
，應於提出上訴後二十日內向本院補提理由書狀（均須按他造當事人之人數附繕本）
上訴時應提出委任律師或具有律師資格之人之委任狀；委任有律師資格者，另應附具
律師資格證書及釋明委任人與受任人有民事訴訟法第四百六十六條之一第一項但書或
第二項（詳附註）所定關係之釋明文書影本。
中　　　華　　　民　　　國　　九十三　　年　　　七　　　月　　　二十　　日
　　　　　　　　　　　　　　　　　　　　書記官　黃　慶　霽
附註：
民事訴訟法第四百六十六條之一（第一項、第二項）：
對於第二審判決上訴，上訴人應委任律師為訴訟代理人。但上訴人或其他法定代理人
具有律師資格者，不在此限。
上訴人之配偶、三親等內之血親、二親等內之姻親，或上訴人為法人、中央或地方機
關時，其所屬專任人員具有律師資格並經法院認為適當者，亦得為第三審訴訟代理人
。
